臺北高等行政法院判決
　　　　　　　　　　　　　　　92年度訴字第05224號
　　　　　　　　　　　　　　　.
原　　　告　甲○○85年3月.
原　告　兼
法定代理人　乙○○
共　　　同
訴訟代理人　繆璁律師
被　　　告　財政部臺北市國稅局
代　表　人　張盛和（局長）
訴訟代理人　丙○○
　　　　　　丁○○
上列當事人間因遺產稅事件，原告不服財政部中華民國92年9月
26日台財訴字第0920055257號訴願決定，提起行政訴訟。本院判
決如下：
　　主  文
原告之訴駁回。
訴訟費用由原告負擔。
　　事  實
一、事實概要：
　  緣被繼承人葛楚雲於民國（下同）90年7月30日死亡，除遺
    有在大陸地區之子訴外人田伯鏞外，在臺灣地區無其他第1
    順序或後順序繼承人存在，而原告乙○○（為訴外人田伯鏞
    在台之女即被繼承人孫女）於92年5月30日自行以納稅義務
    人身分，向被告申報被繼承人葛楚雲之遺產稅，經被告於92
    年6月20日以財北國稅審二字第0920228117號函復略以，被
    繼承人葛楚雲之繼承人僅有大陸地區人士訴外人田伯鏞乙名
    ，而原告乙○○既非合法繼承人亦非遺產管理人，所申報遺
    產稅即不適格等語，否准所請。原告不服，提起訴願，經遭
    駁回，遂提起行政訴訟。
二、兩造聲明：
　(一)原告聲明：
    1.訴願決定及原處分均撤銷。
    2.准原告即繼承人乙○○申報暨繳納被繼承人葛楚雲之遺產
      稅或准原告即繼承人甲○○申報暨繳納被繼承人葛楚雲之
      遺產稅。
    3.訴訟費用由被告負擔。
  (二)被告聲明：
    1.駁回原告之訴。
    2.訴訟費用由原告負擔。
三、兩造之主張：
　(一)原告主張之理由：
    1.按「被繼承人在臺灣地區之遺產，由大陸地區人民依法繼
      承者，其所得財產總額，每人不得逾新臺幣200萬元。超
      過部分，歸屬臺灣地區同為繼承之人；臺灣地區無同為繼
      承之人者，歸屬臺灣地區後順序之繼承人；臺灣地區無繼
      承人者，歸屬國庫。」此臺灣地區與大陸地區人民關係條
      例（下稱兩岸人民關係條例）第67條第1項定有明文。大
      陸地區人民繼承臺灣地區人民遺產，其繼承總額以每人不
      得逾新台幣（下同）200萬元為限，其超過部分之繼承順
      序分別為臺灣地區同為繼承之人（若無同為繼承之人
      時）後順序之繼承人倘無人繼承時歸國庫。則該條文所
      規定之「同為繼承之人」究為何指？申言之，本件繼承人
      訴外人田伯鏞、原告乙○○及原告甲○○均為被繼承人葛
      楚雲之直系血親卑親屬，惟其親等遠近不同，倘若前揭條
      文所指之「同為繼承之人」係指同一順序並同一親等之繼
      承人，則本件被繼承人葛楚雲遺產由訴外人田伯鏞繼承後
      ，其餘額即因無其他同為繼承人，而必須歸國庫。倘若前
      揭「同為繼承之人」係指同一順序而無庸同一親等之繼承
      人，則餘額即得由繼承人原告乙○○及繼承人原告甲○○
      繼承，無庸歸國庫。是該「同為繼承之人」究為何所指，
      即有解釋之必要。本案爭點在於，臺灣地區被繼承人所遺
      留之財產又超過其大陸地區直系血親卑親屬親等近者得繼
      承之數額，則該超過部分之遺產究係歸民法第1138條第1
      款同為直系血親卑親屬但親等較遠者繼承或係歸同條第2
      款父母以後之血親繼承人？亦即兩岸人民關係條例第67
      條第1項後段之「臺灣地區同為繼承之人」，係指民法第
      1138條第1項規定之「同一順序但是親等較遠者」或「次
      一順序」之繼承人。自兩岸人民關係條例第67條第1項規
      定前後文義觀之予以解釋，該條其後段既然僅明文「在無
      同為繼承之人者時，始由『後順序』繼承人繼承之」，顯
      見其條文僅區分「臺灣地區同為繼承之人」與「臺灣地區
      次順序」兩種繼承人，因此「臺灣地區同為繼承之人」僅
      要與該大陸地區繼承人屬同一順序即可，至同一順序中親
      等遠近即非所問。否則何以兩岸人民關係條例不名列由「
      臺灣地區同一順序」繼承，若無則由「臺灣地區同一順序
      但次親等」繼承，若無，再由「臺灣地區次順序」繼承人
      繼承？兩岸人民關係條例第67條第1項中，就大陸地區人
      民繼承台灣地區人民遺產之總額設有每一繼承人200萬元
      整之限制，亦即就超過200萬元部份，該大陸地區人民不
      得繼承，其效果顯然與喪失繼承權、拋棄繼承等情形相同
      。是兩岸人民關係條例前揭規定中「同為繼承之人」究何
      所指，自可探究民法中關於「喪失繼承權」或「拋棄繼承
      」時，該喪失或拋棄繼承之者，其應繼份如何分配之規定
      。按民法第1176條之規定，繼承人中有人拋棄繼承者，其
      繼承順序如下：首為第1順序其他同為繼承之人，次為第1
      順序親等較遠者，再次為後順序之繼承人。申言之，於拋
      棄繼承之情形，於第1順位之繼承人其中有人拋棄繼承者
      ，則應繼分歸屬「其他同為繼承之人」，若第1順序之繼
      承人全部拋棄者，由「次親等之第1順序之繼承人」取得
      遺產，如皆無上開繼承人時，才歸屬於「後順序之繼承人
      」，顯見於拋棄繼承之規定，其在同一順序中其便嚴格區
      分有「同順序親等近者」、「同順序但親等次近者」及「
      後順序」三種。是民法第1176條第1項拋棄繼承之規定亦
      有「同為繼承之人」相同之用語，然參照民法第1176條第
      1項文義，倘兩岸人民關係條例前揭規定之「同為繼承之
      人」僅限於同一順序且同一親等之繼承人者，必會仿造民
      法第1176條第1項在「同為繼承之人」後，加入「同順序
      親等次近者」此文字，而不曾在無「同為繼承之人」時，
      僅規定由「後順序之繼承人」繼承之，而因此兩岸人民關
      係條例第67條第1項前段所謂「同為繼承之人」當然係指
      與大陸地區繼承人同一順序之繼承人，顯然不區分親等遠
      近均包含之。又按兩岸人民關係條例第67條第1項之立法
      意旨在於限制大陸地區繼承人繼承臺灣地區遺產之金額，
      目的在「避免臺灣資金大量流入大陸地區。危及國家安全
      與社會安全。」但絕非在於為國庫謀得被繼承人之遺產。
　　2.被繼承人葛楚雲，為臺灣地區人民，生前住於臺北市○○
      區○○街6巷1號2樓，90年7月30日死亡，依民法規定，其
      第1順位之繼承人為其獨生子訴外人田伯鏞一人，訴外人
      田伯鏞為大陸地區人民並已依法聲請繼承，並獲臺灣臺北
      地方法院家事法庭90年度聲繼字第91號准予備查在案，依
      臺灣地區與大陸地區人民關係條例第67條第1項規定，其
      所得繼承之財產不得逾200萬元。而被繼承人葛楚雲留有
      遺產，分別為門牌臺北市○○街6巷1號2樓房屋及其基地
      持分，及門牌屏東市金山巷22號3層樓房壹棟及其坐落土
      地所有權，核其價值遠超過200萬元，而被繼承人葛楚雲
      在臺灣地區尚有民法第1138條第1款規定之直系血親卑親
      屬即原告乙○○及其子原告甲○○，且原告甲○○為臺灣
      地區出生之臺灣地區人民。
    3.兩岸人民關係條例第67條第1項後段規定之考量，應係儘量
      使臺灣地區人民得繼承被繼承人在臺灣地區之遺產，葛楚
      雲之孫女原告乙○○現仍屬大陸地區人民，惟其於89年7
      月17日已取得臺灣地區居留証，依兩岸人民關係條例第17
      條第4項規定原告乙○○至91年7月以後即有可能取得申請
      在臺定居之資格而成為臺灣地區人民，而依法務部87年4
      月2日法87律字第00151號函釋：「大陸地區繼承人繼承臺
      灣地區人民之遺產，其身分如於繼承開始起應表示繼承期
      間『三年』內轉換為臺灣地區人民時，為保障其繼承權益
      ，應認無臺灣地區與大陸地區人民關係條例第66條至第69
      條規定之適用。」又原告乙○○業成為臺灣地區人民。
    4.被告及訴願機關對於兩岸人民關係條例第67條自行附加法
      條文字所未有之限制，以該條第1項「同為繼承之人」僅
      指與大陸地區繼承人同一順序且同一親等之臺灣地區繼承
      人，顯然違反憲法第23條法律保留之規定，侵害原告繼承
      被繼承人葛楚雲遺產之權利。又本件倘鈞院認原告乙○○
      亦屬大陸地區人民，則200萬元限額以外部份，原告甲○
      ○既為在臺灣地區出生之居民自亦得為繼承。雖原告甲○
      ○非原處分之當事人，為免另行申報暨繳納被繼承人葛楚
      雲之遺產稅而為同一理由駁回，並基於「紛爭解決一次性
      原則」，乃追加當事人原告甲○○為原告。
　(二)被告主張之理由：
    1.依遺產及贈與稅法第6條規定：「遺產稅之納稅義務人如
      左：一、有遺囑執行人者，為遺囑執行人。二、無遺囑執
      行人者，為繼承人及受遺贈人。三、無遺囑執行人及繼承
      人者，為依法選定之遺產管理人。」復依岸人民關係條例
      第67條第1項規定：「被繼承人在臺灣地區之遺產，由大
      陸地區人民依法繼承者，其所得財產總額，每人不得逾新
      臺幣200萬元。超過部分，歸屬臺灣地區同為繼承之人；
      臺灣地區無同為繼承之人者，歸屬臺灣地區後順序之繼承
      人；臺灣地區無繼承人者，歸屬國庫。」；又該法條中所
      謂「後順序之繼承人」，依民法第1138條規定：「遺產繼
      承人，除配偶外，依左列順序定之：一、直系血親卑親屬
      。二、父母。三、兄弟姊妹。四、祖父母。」，業已明文
      訂定繼承之先後順序。再依民法第1139條規定：「前條所
      定第1順序之繼承人（即直系血親卑親屬），以親等近者
      為先。」，亦即父子或父女不得同為繼承人。承上，本案
      之繼承人僅有在大陸地區被繼承人葛楚雲之子訴外人田伯
      鏞乙名。
    2.原告主張兩岸人民關係條例第67條第1項，所謂「後順序
      之繼承人」，尚非民法第1138條所稱之繼承順序，因其係
      特別法之性質，突破民法傳統概念，創造出不同順序繼承
      人可繼承同一被繼承人財產之概念，且須臺灣地區無繼承
      人時，被繼承人之財產方可歸屬國庫等語。惟依現行法律
      見解尚無相關論述，明釋親等較遠之直系血親卑親屬（在
      臺之孫女、外曾孫），得為兩岸人民關係條例第67條所稱
      「後順序之繼承人」。原告主張，尚乏法據。
    3.另依臺灣臺北地方法院91年度管字第19號民事裁定，訴外
      人田旗偉以利害關係人身分向該院聲請指定遺產管理人，
      聲請人表示：被繼承人葛楚雲於90年7月30日死亡，在臺
      灣地區無法定繼承人，無法成立親屬會議，選定遺產管理
      人處理被繼承人之遺產，故依法聲請指定遺產管理人，並
      業經臺灣臺北地方法院指定財政部國有財產局為被繼承人
      葛楚雲之遺產管理人，且於91年7月25日確定在案（附民
      事裁定及確定證明書影本），亦足證被告對本案繼承人身
      分認定之見解，與臺灣臺北地方法院並無二致，是以原告
      既非繼承人亦非遺產管理人，即非屬本案納稅義務人，被
      告以其申報不適格而不予受理，洵屬有據。
　  理  由
一、按行訴訟法第5條第2項規定：「（第1項）人民因中央或地方
    機關對其依法申請之案件，於法令所定期間內應作為而不作
    為，認為其權利或法律上利益受損害者，經依訴願程序後，
    得向高等行政法院提起請求該機關應為行政處分或應為特定
    內容之行政處分之訴訟。（第2項）人民因中央或地方機關對
    其依法申請之案件，予以駁回，認為其權利或法律上利益受
    違法損害者，經依訴願程序後，得向高等行政法院提起請求
    該機關應為行政處分或應為特定內容之行政處分之訴訟。」
    是依本條提起課予義務訴訟者，須是向行政機關申請之案件
    ，行政機關於法令所定期間內應作為而不作為，或遭駁回，
    申請人認為其權利或法律上利益受損害，經合法訴願程序後
    始得提起，否則起訴不合法。且對申請案件之駁回處分得提
    起課予義務訴訟者，為經駁回之申請案申請人，如非經駁回
    之申請案申請人，即無從就該駁回處分提起課予義務，否則
    為原告不適格。本件被繼承人葛楚雲於90年7月30日死亡，
    原告乙○○（為被繼承人葛楚雲之子訴外人大陸地區人民田
    伯鏞在台之女）於92年5月30日自行以納稅義務人身分，向
    被告申報被繼承人葛楚雲之遺產稅，經被告92年6月20日財
    北國稅審二字第09202 28117號函復（即原處分）略以：「
    台端申報被繼承人葛楚雲君遺產稅乙案，依臺灣地區與大陸
    地區人民關係條例第67條之1規定，繼承人全部為大陸地區
    人民者，應由繼承人、利害關係人或檢察官聲請法院指定遺
    產管理人，管理其財產；次依遺產及贈與稅法第6條及第23
    條規定，遺產管理人應向本局辦理遺產稅申報事宜，故依前
    揭所述，被繼承人葛君之繼承人既僅有大陸地區人士田伯鏞
    君乙名，台端申報被繼承人葛君遺產稅即不適格，原申報案
    件予以存查備案。」等語，否准其遺產稅申報。是原處分所
    否准之本件遺產稅申報案之申請人為原告乙○○，原告甲○
    ○（台灣地區人民為原告乙○○之子）並非申請人。雖然原
    告甲○○曾於91年6月27日向被告申請以納稅義務人身分，
    向被告申報被繼承人葛楚雲之遺產稅，經被告以91年10月25
    日財北國稅審二字第091022 1277號否准，然原告甲○○對
    該否准處分並未提起行政爭訟，此有上開函文附原處分可稽
    ，復為兩造所不爭執。是原告孔晟字對其原先遭否准之處分
    並未經訴願程序，不得對該部分提起課予義務訴訟，其又非
    本件原處分所否准之本件遺產稅申報案之申請人，不得對原
    處分提起課予義務訴訟，詎其併同原告乙○○提起本件訴訟
    ，就其原告遭否准處分部分，其訴不合法，應依行政訴訟法
    第107條第1項第10款予以駁回，就本件原處分部分，其當事
    人不適格，亦應駁回。
二、次按「凡經常居住中華民國境內之中華民國國民死亡時遺有
    財產者，應就其在中華民國境內境外全部遺產，依本法規定
    ，課徵遺產稅。」、「遺產稅之納稅義務人如左：一、有遺
    囑執行人者，為遺囑執行人。二、無遺囑執行人者，為繼承
    人及受遺贈人。三、無遺囑執行人及繼承人者，為依法選定
    之遺產管理人。其應選定遺產管理人，於死亡發生之日起六
    個月內未經選定呈報法院者，或因特定原因不能選定者，稽
    徵機關得依非訟事件法之規定，申請法院指定遺產管理人。
    」及「被繼承人死亡遺有財產者，納稅義務人應於死亡發生
    之日起6個月內，向戶籍所在地主管稽徵機關依本法規定辦
    理遺產稅申報。但依第6條第2項規定由稽徵機關申請法院指
    定遺產管理人者，自法院指定遺產管理人之日起算。」分別
    為行為時遺產及贈與稅法第1條第1項、第6條及第23條第1項
    所明定。次按「被繼承人在臺灣地區之遺產，由大陸地區人
    民依法繼承者，其所得財產總額，每人不得逾新台幣200萬
    元。超過部分，歸屬臺灣地區同為繼承之人；臺灣地區無同
    為繼承之人者，歸屬臺灣地區後順序之繼承人；臺灣地區無
    繼承人者，歸屬國庫。」為兩岸人民關係條例第67條第1項
    所明定。查：
(一)、訴外人田旗偉以利害關係人身分向台灣台北地方法院聲請
      對被繼承人葛楚雲之遺產指定遺產管理人，聲請理由為被
      繼承人葛楚雲於90年7月30日死亡，在臺灣地區無法定繼
      承人，無法成立親屬會議，選定遺產管理人處理被繼承人
      之遺產，故依法聲請指定遺產管理人，經該院指定財政部
      國有財產局為被繼承人葛楚雲之遺產管理人，且於91年7
      月25日確定在案，此有該院91年度管字第19號民事裁定及
      確定證明書影本在卷為證。嗣遺產管理人財政部國有財產
      局已於93年10月11日申報遺產並繳納遺產稅完畢，此亦有
      遺產稅繳款書及繳清證明書在卷可按。是被繼承人葛楚雲
      之遺產已不生遺產稅申報及繳納之問題，即令原告乙○○
      事後經私法程序確定為繼承人，亦無庸再申報及繳納遺產
      稅，且即可辦繼承登記。再遺產稅之申報及繳納係公法上
      義務，並無確定私法上繼承權之效力，原告乙○○並不因
      被告准予申報及繳納遺產稅而發生私法上有繼承權之效果
      。是原告乙○○已無請求法院判令被告准予其就被繼承人
      葛楚雲之遺產申報及繳納遺產稅之訴之利益，其訴應予駁
      回。原告乙○○主張如被告准其申報即可辦理繼承登記，
      且原告與遺產管理人回復所有權官司如勝訴，仍要再次申
      報，所以有訴之利益云云，並不足採。
(二)、退步言之，即令原告乙○○有訴請法院判令被告准予其就
      被繼承人葛楚雲之遺產申報及繳納遺產稅之訴之利益，並
      依原告所主張兩岸人民關係條例第67條第1項規定之「臺
      灣地區同為繼承之人」僅要與該大陸地區繼承人屬同一順
      序即可，至同一順序中親等遠近即非所問之見解，然繼承
      權之有無係以繼承事實發生時定之（民法第1147條參照）
      ，本件繼承事實發生時即90年7月30日，原告乙○○尚屬
      大陸地區人民，其直至91年8月7日始在台灣地區設籍為台
      灣地區人民，此有卷附戶籍謄本附卷為證，復為原告乙○
      ○所不爭執，是其非於被繼承人葛楚雲死亡時為屬於兩岸
      人民關係條例第67條第1項規定所稱之「臺灣地區同為繼
      承之人」而得對被繼承人葛楚雲之遺產為繼承。至法務部
      87 年4月2日法87律字第00151號函釋所稱：「大陸地區繼
      承人繼承臺灣地區人民之遺產，其身分如於繼承開始起應
      表示繼承期間『三年』內轉換為臺灣地區人民時，為保障
      其繼承權益，應認無臺灣地區與大陸地區人民關係條例第
      66 條至第69條規定之適用。」係以大陸地區人民於繼承
      開始時取得繼承權為前提（卷附法務部91年6月27日法律
      字第0920023630號函亦採同樣見解）。原告乙○○既於繼
      承開始時非為繼承人而尚未取得繼承權，即與上開法務部
      87 年4月2日法87律字第00151號函釋無關，該函釋自不能
      執作有利於原告之認定。原告乙○○既非繼承人，被告否
      准其就被繼承人葛楚雲之遺產申報及繳納遺產稅之申請，
      即無不合。
三、從而，本件原告甲○○對其先前遭否准之處分並未經訴願程
    序，又非本件原處分所否准之本件遺產稅申報案之申請人，
    其提起本件課予義務訴訟，其訴不合法，應予駁回。原告乙
    ○○部分，欠缺訴之利益，且其非繼承人，被告否准其就被
    繼承人葛楚雲之遺產申報及繳納遺產稅之申請，並無違法，
    訴願決定予以維持，亦無不合，其訴請撤銷訴願決定及原處
    分，並准原告乙○○申報暨繳納被繼承人葛楚雲之遺產，並
    無理由，均應駁回。
四、據上論結，本件原告之訴為一部不合法，一部無理由，爰依
    行政訴訟法第107條第1項第10款、第98條第3項前段、第104
    條、民事訴訟法第85條第1項前段，判決如主文。
中    華    民    國    94     年     3    月    3     日
                        第一庭審判長法  官 姜素娥
                                    法  官 陳國成
                                    法  官 吳東都
上為正本係照原本作成。
如不服本判決，應於送達後20日內，向本院提出上訴狀並表明上
訴理由，如於本判決宣示後送達前提起上訴者，應於判決送達後
20日內補提上訴理由書（須按他造人數附繕本）。
中　　華　　民　　國　　94　　 年　   3  　月　　3 　  日
 　　  　　　　　　　    　         書記官 李金釵
